臺灣高等法院民事判決　　　　　　　　100年度重上字第562號
上　訴　人　鄧珮妤
法定代理人　廖雅惠
訴訟代理人　許中銘律師
被上訴人　　鄧文芳
　　　　　　　　　　　　之5
　　　　　　鄧瑞興
　　　　　　　　　　　　樓
共　　　同
訴訟代理人　陳尚義律師
　　　　　　蔡明熙律師
上列當事人間請求塗銷抵押權登記等事件，上訴人對於中華民國
100年7月7日臺灣桃園地方法院100年度重訴字第17號第一審判決
提起上訴，本院於100年12月7日言詞辯論終結，判決如下：
    主  文
上訴駁回。
第二審訴訟費用由上訴人負擔。
    事  實
一、上訴人主張：緣坐落桃園縣中壢市○○○段三座屋小段91地
    號土地所有權權利範圍408/10000及其上同小段8538建號即
    門牌號碼桃園縣中壢市○○路○段25巷6弄6號房屋所有權全
    部（下稱為系爭不動產）原為被上訴人鄧瑞興所有，並於民
    國99年1月20日以贈與為原因移轉登記至其子即上訴人之被
    繼承人鄧文崇名下，惟於所有權移轉登記同日，另以系爭不
    動產為其長女即被上訴人鄧文芳設定擔保債權總金額新臺幣
    （下同）600萬元、擔保債權確定日期為128年12月10日之最
    高限額抵押權（下稱為系爭抵押權），以避免鄧文崇將系爭
    不動產任意處分。然被上訴人間為一親等直系血親父女關係
    ，實際上不可能有債權債務關係存在；被上訴人鄧瑞興有相
    當資力，亦無向被上訴人鄧文芳支借金錢之必要，系爭抵押
    權設定顯為通謀虛偽之意思表示而無效；縱認有效，因渠等
    間無既存之債權，將來亦確定不再發生，原擔保存續期間內
    所可能發生之債權，已確定不存在，依抵押權之從屬性，亦
    應准予塗銷抵押權登記。又鄧文崇於99年8月13日死亡，伊
    為鄧文崇之繼承人，並於99年10月20日辦理繼承登記取得系
    爭不動產所有權，爰依民法第767條及繼承之法律關係，求
    為判決確認系爭抵押權所擔保債權不存在，並請求塗銷系爭
    抵押權登記。（原審判決上訴人全部敗訴）。上訴聲明：(一)
    原判決廢棄。(二)確認被上訴人間系爭抵押權所擔保之債權不
    存在。(三)被上訴人鄧文芳應將系爭抵押權登記塗銷。
二、被上訴人則以：被上訴人鄧瑞興於84 年以實價約950萬元買
    受系爭不動產時，曾向被上訴人鄧文芳協商支借金錢約500
    萬元，嗣於99年1月20日將系爭不動產贈予鄧文崇時，為保
    障被上訴人鄧文芳上開債權，乃簽發面額分別為500萬元、1
    60萬元之本票予鄧文芳，並辦理系爭抵押權設定登記，絕非
    通謀虛偽設定。況所謂最高限額抵押權者，乃為預定抵押物
    應擔保債權最高限額所設定之抵押權。系爭抵押權設定契約
    約定債權確定期日為128年12月10日，擔保債權所由生之契
    約亦未依法終止或解除，則於確定期日屆至前，系爭抵押權
    應屬合法有效，上訴人訴請確認該抵押權所擔保之債權不存
    在，並請求塗銷系爭抵押權設定登記，洵屬無據等語，資為
    抗辯。答辯聲明：上訴駁回。
三、本件上訴人主張：被上訴人鄧瑞興於99年1月20日將系爭不
    動產以贈與為原因移轉登記予鄧文崇，並於同日為被上訴人
    鄧文芳設定系爭抵押權；鄧文崇於99年8月13日死亡後，伊
    為其唯一繼承人之情，業據提出戶籍謄本、土地及建物登記
    謄本為證（見原審384號卷第6頁至第11頁），並有桃園縣中
    壢地政事務所99年12月14日中地登字第0990014567號函附系
    爭不動產登記謄本、異動索引、抵押權設定契約書等件在卷
    可查（見原審17號卷第10頁至第60頁），應與事實相符。
四、按第三人主張表意人與相對人通謀而為虛偽意思表示者，該
    第三人應負舉證之責。又所謂通謀為虛偽意思表示，乃指表
    意人與相對人互相故意為非真意之表示而言，故相對人不僅
    須知表意人非真意，並須就表意人非真意之表示相與為非真
    意之合意，始為相當。且不得僅因契約當事人間有特殊親誼
    關係，或借款之交付不實，即謂該契約係通謀虛偽意思表示
    而成立（最高法院最高法院48年台上字第29號判例、99年度
    台上字1578號判決意旨參照）。本件上訴人主張：系爭抵押
    權乃被上訴人通謀虛偽意思表示設定，所擔保債權並不存在
    ，將來亦確定不發生，其設定登記應予塗銷云云，經被上訴
    人否認；並抗辯：系爭抵押權係擔保被上訴人鄧瑞興為購買
    系爭不動產而向被上訴人鄧文芳借貸金錢債權等語，且提出
    發票人為被上訴人鄧瑞興、受款人為被上訴人鄧文芳、發票
    日均為99年1月20日、面額各為500萬元及160萬元之本票影
    本2紙為證（見原審17號卷第77頁）。證人即被上訴人鄧文
    芳之母、上訴人之祖母李和妹並證稱：鄧文芳於高中畢業約
    民國70幾年間起開始工作，並將收入交由鄧瑞興保管，購買
    系爭不動產時，鄧文芳是以存放在鄧瑞興那裡的錢，並另外
    拿出60萬元一起購買等語（見本院卷第101頁、第102頁）；
    證人即辦理系爭抵押權設定登記之代書彭萬章則證述：伊係
    受鄧瑞興委託，說要辦理設定抵押權，設定金額為鄧瑞興指
    示，印象中鄧瑞興購買系爭不動產，女兒即鄧文芳有出到錢
    ，房子是登記給兒子鄧文崇，辦理抵押權設定算是給女兒一
    個交代及保障，並沒有說是擔心兒子會處分掉財產等語（見
    原審17號卷第90頁至第92頁），核與被上訴人抗辯上情悉相
    符合，堪認被上訴人抗辯上情，應非無稽。上訴人雖質疑被
    上訴人鄧文芳並無資力出借金錢，且引據被上訴人鄧瑞興於
    另案即臺灣臺北地方法院99年度家訴字第239號回復繼承權
    事件所提民事答辯狀中表示：「因恐突然不測，乃將財物事
    先分以妻子及子女名義設立帳戶..存放其多年儲蓄」、「鄧
    文崇在台北富邦銀行建國分行定存單，係被告（即鄧瑞興）
    為了方便鄧文崇申辦銀行信用卡，並方便其到旅行社上班所
    作財力證明，而由鄧文芳帳戶內轉帳，該筆170萬元係被告
    （即鄧瑞興）借用鄧文芳存摺內存款，嗣於民國99年1月8日
    轉帳至鄧文崇帳戶作定存」之內容（見原審卷第80頁至第82
    頁），主張：被上訴人鄧瑞興非無資力，無需向鄧文芳調借
    金錢云云。然被上訴人鄧瑞興縱有相當資力，難謂並無向家
    屬調度資金以因應一時投資週轉之可能。參以上訴人對被上
    訴人鄧文芳曾行銷醫藥用品予醫療院所乙節，既不爭執（見
    本院卷第116頁背面），則其以數年來收入積蓄借予父親鄧
    瑞興購買房產，亦未悖於情理。再審酌被上訴人為父女至親
    ，就渠等間借貸往來未立據記錄，就各人金錢存儲、支出亦
    未刻意區分帳戶，實屬人情之常；被上訴人實際資力狀況更
    非僅憑稅捐申報及扣繳資料足斷。則上訴人執被上訴人未能
    提出確實金錢往來憑證及特定存款帳戶明細乙節，質疑被上
    訴人間債權並未實際存在、系爭抵押權為通謀虛偽設定云云
    ，自難遽採；其聲請函調被上訴人鄧文芳之綜合所得稅申報
    資料以明其資力狀況，亦核無必要。
五、況稱最高限額抵押權者，謂債務人或第三人提供其不動產為
    擔保，就債權人對債務人一定範圍內之不特定債權，在最高
    限額內設定之抵押權，96年9月28日新增施行民法第881條之
    1 定有明文。至於由一定法律關係所生之債權，當然包括現
    有及將來可能發生之債權，及因繼續性法律關係所生之債權
    ，亦有其立法理由可資參照。又「最高限額抵押權所擔保之
    原債權，除本節另有規定外，因下列事由之一而確定：一、
    約定之原債權確定期日屆至者。二、擔保債權之範圍變更或
    因其他事由，致原債權不繼續發生者。三、擔保債權所由發
    生之法律關係經終止或因其他事由而消滅者。四、債權人拒
    絕繼續發生債權，債務人請求確定者。五、最高限額抵押權
    人聲請裁定拍賣抵押物，或依第873條之1之規定為抵押物所
    有權移轉之請求時，或依第878 條規定訂立契約者。六、抵
    押物因他債權人聲請強制執行經法院查封，而為最高限額抵
    押權人所知悉，或經執行法院通知最高限額抵押權人者。但
    抵押物之查封經撤銷時，不在此限。七、債務人或抵押人經
    裁定宣告破產者。但其裁定經廢棄確定時，不在此限」，民
    法第881條之12亦有明文。查系爭抵押權為最高限額抵押權
    ，其約定擔保債權種類及範圍為債務人對債權人現在（包括
    過去所負現在尚未清償）及將來所負在抵押權設定契約書所
    定債權最高限額內之借款、遲延利息、違約金，擔保債權確
    定期日為128年12月10日之情，有系爭不動產登記謄本及抵
    押權設定契約書影本可稽（見原審17號卷第24頁、第26頁、
    第54頁、第55頁）。系爭抵押權約定原債權確定期日既尚未
    屆至，復查無上揭抵押權所擔保原債權確定事由發生；則縱
    認系爭抵押權所擔保債權於目前尚未發生、或有因清償或其
    他事由而減少或消滅之情事，亦無許上訴人訴請塗銷系爭抵
    押權設定登記，其理至明。上訴人空言主張：因被上訴人間
    無既存之債權，將來亦確定不再發生，依抵押權之從屬性原
    則，應准予塗銷抵押權登記云云，自無足採取。
六、綜上所述，上訴人依民法第767條及繼承之法律關係，請求
    確認被上訴人間系爭抵押權所擔保之債權不存在，並請求被
    上訴人鄧文芳塗銷系爭抵押權設定登記，為無理由，應予駁
    回。原審為上訴人敗訴之判決，於法並無不合。上訴意旨指
    摘原判決不當，求予廢棄改判，為無理由，應予駁回。
七、兩造其餘之攻擊或防禦方法及未經援用之證據，經本院斟酌
    後，認為均不足以影響本判決之結果，自無逐一詳予論駁之
    必要，併此敘明。
八、據上論結，本件上訴為無理由，依民事訴訟法第449條、第7
    8條，判決如主文。
中    華    民    國   100    年    12    月    28    日
                    民事第十二庭
                        審判長法  官  吳謀焰
                              法  官  許紋華
                              法  官  李瑜娟
正本係照原本作成。
如不服本判決，應於收受送達後20日內向本院提出上訴書狀，其
未表明上訴理由者，應於提出上訴後20日內向本院補提理由書狀
（均須按他造當事人之人數附繕本）上訴時應提出委任律師或具
有律師資格之人之委任狀；委任有律師資格者，另應附具律師資
格證書及釋明委任人與受任人有民事訴訟法第466條之1第1 項但
書或第2 項（詳附註）所定關係之釋明文書影本。如委任律師提
起上訴者，應一併繳納上訴審裁判費。
中    華    民    國   100    年    12    月    29    日
                              書記官  黃瑞芬
附註：
民事訴訟法第466條之1（第1項、第2項）：
對於第二審判決上訴，上訴人應委任律師為訴訟代理人。但上訴
人或其他法定代理人具有律師資格者，不在此限。
上訴人之配偶、三親等內之血親、二親等內之姻親，或上訴人為
法人、中央或地方機關時，其所屬專任人員具有律師資格並經法
院認為適當者，亦得為第三審訴訟代理人。